【裁判字號】    89,訴,1855
【裁判日期】    901022
【裁判案由】    塗銷抵押權登記
【裁判全文】
臺灣桃園地方法院民事判決  八十九年度訴字第一八五五號
    原      告    丙○○○
    被      告    佑臻股份有限公司
    法定代理人    甲  ○
    訴訟代理人    乙  ○
右當事人間塗銷抵押權登記事件，本院判決如左：
    主    文
被告應將原告所有坐落桃園縣中壢市○○○○段第九○四地號土地全部及其上建號桃
園縣中壢市○○○○段第一○一○一號（即門牌號碼桃園縣中壢市○○路一九○號建
物第一層），以桃園縣中壢地政事務所八十九壢登字第三二七九二○號收件所辦理登
記之本金最高限額新台幣伍佰萬元之抵押權塗銷。
訴訟費用由被告負擔。
    事     實
甲、原告方面：
一、聲明：如主文所示。
二、陳述：
（一）、原告配偶劉興家於民國八十九年七月下旬閱報得悉有放款利息二分之廣告，
        適原告擬整修所有坐落桃園縣中壢市○○○○段第一○一○一號建物（即門
        牌號碼桃園縣中壢市○○路一九○號建物第一層，土地坐落桃園縣中壢市○
        ○○○段第九○四地號）〈以下簡稱系爭房地〉，乃打算借款新台幣（下同
        ）八十萬元，八月初劉興家按報載電話詢問得悉出借人地址為桃園縣平鎮市
        ○○路十巷七十八號（該址為同心協力實業有限公司之倉庫）（以下簡稱同
        心協力公司），乃前去詢問可否借取八十萬元，嗣有一自稱「劉代書」者（
        事後得悉係訴外人洪萬得），告稱須先提供房地設定抵押權後始出借該八十
        萬元，後洪萬得即至原告家中，由原告夫妻本於設定抵押權予同心協公司以
        借款之意思而交付系爭房地之所有權狀、印鑑証明、戶籍謄本等資料，洪萬
        得並持用原告之印章用印於抵押設定契約書、土地登記申請書之例稿（只有
        印好之文字，無筆寫文字），詎洪萬得竟持偽造之土地登記申請書及抵押權
        設定契約書辦理抵押設定予被告公司，迨至八十九年九月十八日，原告前去
        地政機關領取土地、建物登記簿謄本，始知被騙。
（二）、按物權行為須具備物權變動之意思表示（即物權變動之合意），兼履行登記
        或交付之法定要件，始可達到物權變動直接目的，發生物權法上之效力，否
        則，不生物權變動之效力，查本件原告係本於設定抵押權予同心協力公司及
        擔保原告對同心協力公司所負之借款債務之意思表示而交付相關文件予洪萬
        得及同意洪萬得持用原告印章用印於空白抵押權設定契約書、土地登記申請
        書例稿，惟經偽造文書及登記之結果，系爭抵押權卻登記予被告公司，且所
        擔保之債權竟係被告對同心協力公司之債權，考兩造互不相識，亦無任何金
        錢往來，亦末就本件抵押權之設定為意思表示，更遑論有意思表示合致之情
        形，依上開見解，系爭房地之抵押權設定登記，應不生被告公司取得抵押權
        之效力，從而，本件抵押權登記之存在，已妨害原告對系爭房地所有權之圓
        滿行使，原告自得依民法第七百六十七條妨害除去請求權之規定，請求被告
        塗銷系爭抵押權設定登記。
三、證據：提出系爭房地登記謄本、土地登記申請書、土地建築改良物抵押權設定契
    約書、被告公司變更登記事項卡及戶籍謄本等為證。
乙、被告方面：
一、聲明：原告之訴駁回。
二、陳述：系爭房地設定抵押權之始末為因同心協力公司向伊公司進貨，須擔保品設
    定，洪萬遂致電通知，其親友有不動產可供擔保，伊公司即委請呂理惶至同心協
    力公司辦理設定，手續辦妥之後，伊公司才出貨，又其前去臺灣桃園地方法院檢
    察署接受偵訊時，洪萬得有承認原告係要向同心協力公司借錢，並要設定抵押權
    予同心協力公司，嗣洪萬得未經原告同意即拿系爭房地設定抵押權予伊公司，然
    原告確非要拿系爭房地設定抵押權予伊公司，且伊公司委請之代書辦理系爭房地
    之抵押權設定手續時，確未詳細對保。
三、證據：聲請訊問證人呂理惶。
丙、本院依職權調閱本院刑事庭九十年訴字第一三六五號卷證（含臺灣桃園地方法院
    檢察署八十九年度偵字一五九一八號、九十年度偵字第九○二七號、九十年度偵
    緝字第五二五號卷證）。
    理      由
一、原告主張其所有系爭房地前於八十九年八月十四日經桃園縣中壢地政事務所以八
    十九壢登字第三二七九二○號收件辦理登記本金最高限額抵押權五百萬元予被告
    公司之事實，業據其提出予所述相符之系爭房地登記謄本、土地登記申請書、土
    地建築改良物抵押權設定契約書各乙紙為證，復為被告所不爭，應堪信為真實，
    又系爭房地設定本金最高限額抵押權五百萬元之相關資料，係由洪萬得交付代書
    呂理惶前去設定登記予被告公司之事實，除為二造所不爭外，亦據證人呂理惶於
    本院九十年五月三日審理時結稱在卷，是本件所應審究者厥為系爭房地究係原告
    授權洪萬得設定本金最高限額抵押權五百萬元予被告公司，或係洪萬得未經授權
    ，擅以原告名義將系爭房地設定本金最高限額抵押權五百萬元予被告公司？
二、經查：
（一）、被告於本院九十年三月十五日及六月十四日審理時自承，其前去臺灣桃園地
        方法院檢察署接受偵訊時，洪萬得有承認原告係要向同心協力公司借錢，並
        要設定抵押權予同心協力公司，嗣洪萬得未經原告同意即拿系爭房地設定予
        伊公司，然原告確非要拿系爭房地設定予伊公司等語。
（二）、又訴外人洪萬得於警訊時陳稱，因同心協力公司與被告公司間有生意往來，
        為取得被告公司之信用，才將原告所有系爭房地設定本金金最高限額抵押權
        五百萬元予被告公司，然並未得到原告之同意，原告亦未一同前往桃園縣中
        壢地政事務所辦理設定手續，於八十九年十一月七日在臺灣桃園地方法院檢
        察署偵訊時亦陳稱，系房房地設定予被告公司係其本人、劉國銘、陳玄榮於
        八十九年八月上旬在公司決定的，其僅係照指示去辦理等語。
（三）、再訴外人劉國銘於八十九年九月二十一日警訊時亦陳稱，因被告公司與同心
        協力公司有生意往來，為取得信用，洪萬得遂將原告所有系爭房地設定本金
        最高限額抵押權五百萬元予被告公司，然原告事前並無同意該情等語。
（四）、綜上所述，堪信原告並未授權洪萬得將系爭房地設定本金最高限額抵押權五
        百萬元予被告公司。
三、按行為人未經本人授與代理權，而以本人名義所為之代理行為，如未經本人承認
    ，則代理行為對於本人不生效力，查本件洪萬得將系爭房地設定本金最高限額抵
    押權五百萬元予被告公司，既未經原告授與代理權為之，顯見洪萬得所為設定行
    為應屬無代理行為，茲因該代理行為既未經原告本人事後承認，且原告提起本件
    塗銷訴訟，益見原告有拒絕承認該無權代理行為之意，準此以觀，系爭房地設定
    抵押權予被告公司行為，對於原告應不生效力，復按所有人對於妨害其所有權者
    ，得請求除去之，民法第七百六十七條中段定有明文，查被告公司於原告所有之
    系爭房地設定本金最高限額五百萬元之抵押權，難認非屬以占有以外之方法，侵
    害原告所有權或有阻礙原告圓滿行使其所有權之情，且原告對於此項妨害，於法
    令上復無忍受之義務，從而，原告本於民法第七百六十七條中段之規定請求被告
    應將原告所有系爭房地以桃園縣中壢地政事務所八十九壢登字第三二七九二○號
    收件所辦理登記之本金最高限額五百萬元之抵押權塗銷，非無理由，應予准許。
四、據上論結，原告之訴為有理由，依民事訴訟法第七十八條，判決如主文。
中      華      民      國    九十      年      十      月    二十二    日
                                        臺灣桃園地方法院民事第一庭
~B法      官  林信旭
右為正本係照原本作成
如對本判決上訴須於判決送達後廿日內向本院提出上訴狀
中      華      民      國    九十      年      十      月    二十二    日
~B書  記  官  陳美年


司法院資訊處製作；財團法人民間司法改革基金會備份。
